【裁判字號】    89,上更(一),49
【裁判日期】    890530
【裁判案由】    偽造文書等
【裁判全文】
臺灣高等法院刑事判決                          八十九年度上更(一)字第四九號
    上  訴  人
    即  被  告    甲○○
右上訴人因偽造文書案件，不服臺灣臺北地方法院八十六年度訴字第八九九號，中華
民國八十六年八月二十八日第一審判決（起訴案號：臺灣臺北地方法院檢察署八十五
年度偵字第二一二七六號）提起上訴，經判決後，由最高法院第一次發回更審，本院
判決如左：
    主      文
原判決撤銷。
甲○○行使偽造私文書，足以生損害於公眾及他人，處有期徒刑拾月。
    事      實
一、甲○○前因出售坐落台北縣淡水鎮○○段第二三七號門牌台北縣淡水鎮○○路地
    下室一樓一戶房地予丙○○，雙方因樓梯位置而有爭議，經協議結果，由甲○○
    買回該房地，價金為新台幣（以下同）二千六百七十萬元，約定由甲○○給付九
    百七十萬元，其餘部分由甲○○將丙○○於臺灣土地銀行貸款之貸款名義人變更
    為甲○○，嗣甲○○於給付四百二十萬元後，丙○○即將土地及建物所有權狀正
    本、印鑑章、印鑑證明、身分証影本交予甲○○，以便辦理所有權移轉登記，詎
    甲○○竟意圖為自己不法之所有，未經丙○○同意，於八十三年九月二十九日，
    以丙○○為義務人兼連帶債務人名義，盜用丙○○所有之印鑑章蓋印於抵押權設
    定契約書，而偽造私文書，並持以行使，設定最高限額一千二百萬元之抵押權予
    不知情之許春成，但登記名義予許春成之子許書銘（另經臺灣臺北地方法院檢察
    署為不起訴處分），並盜用丙○○所有之印鑑章蓋印於土地登記申請書，而偽造
    私文書，並持以行使，向地政機關辦理抵押權登記，使許春成陷於錯誤，而貸款
    一千萬元交付予甲○○，足生損害於丙○○、許春成及地政機關地政管理之正確
    性。
二、案經丙○○訴請臺灣臺北地方法院檢察署檢察官偵查起訴。
    理      由
一、訊據上訴人即被告甲○○雖坦承告訴人丙○○交付前揭房地之所有權狀及其所有
    之印鑑等資料係為辦理所有權移轉登記，嗣其持告訴人之印鑑章蓋印於抵押權設
    定契約書、土地登記申請書上而設定抵押予不知情之許春成，並持之向地政機關
    辦理抵押權登記予許春成之子許書銘，而取走許春成所貸款之一千萬元之事實，
    惟矢口否認有偽造文書之犯行，辯稱：其向第三人設定抵押權已事先得告訴人同
    意，其可隨時塗銷抵押權云云。惟查，右揭事實業據告訴人指訴綦詳，並經證人
    許春成於偵訊中證述其貸款一千萬元予甲○○屬實（見偵查卷第五十二頁背面）
    ，且有不動產買賣契約書、抵押權設定契約書、土地登記申請書影本、土地登記
    簿謄本在卷可稽。次查，被告僅支付告訴人四百二十萬元，卻持告訴人之前開房
    地所有權狀以告訴人為債務人名義，設定最高限額一千二百萬元抵押權予第三人
    之許春成，並取走許春成所貸款之一千萬元，使告訴人平白負擔一千萬之抵押債
    務，核與常情不相符合，而被告亦無法提出證據證明告訴人曾同意其持該房地所
    有權狀向第三人設定抵押貸款之事實，故被告所辯，顯屬事後卸責之詞，不足採
    信，至證人乙○○律師雖到庭證述其知告訴人與被告之間暫不辦理過戶等情，惟
    其並不知於八十三年間告訴人是否同意被告以告訴人為債務人名義，將前開房地
    設定抵押予第三人許春成之事實，另證人莊義雄到庭證述不知告訴人與被告間設
    定抵押權等情，均難認有利於被告之證明，本件事證明確，被告犯行洵堪認定。
二、核被告所為，係犯刑法第二百十六條、第二百十條之行使偽造私文書罪、第三百
    三十九條第一項之詐欺罪及第二百十四條之使公務員登載不實罪。公訴人起訴事
    實雖未敘及被告詐欺許春成之犯行，然該部分事實與公訴人起訴之犯罪事實既有
    牽連犯之裁判上一罪關係，應為起訴效力所及，自在本院所得審理之範圍。被告
    盜用印章於抵押權設定契約書、土地登記申請書上之部分行為，偽造該二份私文
    書之低度行為，均為行使偽造私文書之高度行為所吸收，均不另論罪。其在時間
    及空間密接之情形下，行使偽造之抵押權設定契約書及土地登記申請書，係單一
    行為接續進行而實現一個犯罪構成要件，持續侵害同一法益，為接續犯。又其所
    犯三罪之間，有方法結果之牽連關係，依刑法第五十五條之規定，應從較重之行
    使偽造私文書罪處斷。
三、原審依法論科原非無見，但查：偵查中許春成係證稱該抵押權係伊辦的，伊借給
    上訴人一千萬，設定抵押權給其兒子等語，且許書銘亦稱錢是其父（指許春成）
    拿去借給上訴人的，借款之事伊不知情云云（見偵查卷第五十二頁背面），是以
    ，詐欺之被害人為許春成而非許書銘，原審此部分事實之認定與所採用之卷內筆
    錄資料不相適合，已有證據上之理由矛盾，自有未洽，又被告甲○○於本院辯稱
    ：「其已與告訴人洽談和解中」，因此告訴人所受之損害，亦非全然無法求償，
    原審判處被告有期徒刑年，自有未當，應由本院予以撤銷改判。爰審酌被告犯
    罪之動機、目的、犯罪之手段、其與被害人平日之關係、犯罪所生之損害、犯罪
    後已與告訴人進行和解之態度等一切情狀，量處被告甲○○有期徒刑拾月，以示
    懲儆。
據上論斷，應依刑事訴訟法第三百六十九條第一項前段、第三百六十四條、第二百九
十九條第一項前段，刑法第二百一十六條、第二百十條、第三百三十九條第一項、第
二百一十四條、第五十五條，罰金罰鍰提高標準條例第一條前段，判決如主文。
本案經檢察官陳維練到庭執行職務。
中     華     民     國    八十九   年       五       月      三十      日
                             臺灣高等法院刑事第一庭
                                 審判長法  官  李  相  助
                                       法  官  王  振  興
                                       法  官  蔡  光  治
右正本證明與原本無異。
如不服本判決應於收受送達後十日內向本院提出上訴書狀，其未敘述上訴之理由者並
得於提起上訴後十日內向本院補提理由書（均須按他造當事人之人數附繕本）。
                                       書記官  王  才  生
中     華     民     國    八十九   年       六       月       一       日
附錄：本案論罪科刑法條全文
刑法第二百十六條
行使第二百十條至第二百十五條之文書者，依偽造、變造文書或登載不實事項或使登
載不實事項之規定處斷。
刑法第二百十條
偽造、變造私文書，足以生損害於公眾或他人者，處五年以下有期徒刑。
刑法第二百十四條
明知為不實之事項，而使公務員登載於職務上所掌之公文書，足以生損害於公眾或他
人者，處三年以下有期徒刑、拘役或五百元以下罰金。
刑法第三百三十九條第一項
意圖為自己或第三人不法之所有，以詐術使人將本人或第三人之物交付者，處五年以
下有期徒刑、拘役或科或併科一千元以下罰金。


司法院資訊處製作；財團法人民間司法改革基金會備份。
